臺灣橋頭地方法院民事判決　　　　　　110年度勞訴字第149號
原　　　告　王威仁　
　　　　　　謝文進　
　　　　　　楊永祥　
　　　　　　李碧原　
　　　　　　陳文祥　
　　　　　　凌得財　
　　　　　　陳順復　
　　　　　　鄭旭成　
共　　　同
訴訟代理人　張弘康律師
被　　　告　台灣中油股份有限公司

法定代理人　李順欽　
訴訟代理人　張永昌律師
上列當事人間請求給付退休金差額事件，本院於民國110 年11月
11日言詞辯論終結，判決如下：
    主  文
被告應分別給付原告如附表「應補發退休金」欄所示之金額，及
各自如附表「利息起算日」欄所示之日起至清償日止，按週年利
率百分之五計算之利息。
訴訟費用由被告負擔。
本判決第一項得假執行。但被告分別以如附表「應補發退休金」
欄所示之金額為原告預供擔保，得免為假執行。
    事實及理由
一、原告主張：原告均受僱被告，於民國109 年7 月1 日結清舊
    制退休金年資，原告任職年資於勞動基準法（下稱勞基法）
    施行前後之退休金基數各如附表所示。因被告廠區係採全天
    候24小時，編有日班、小夜班及大夜班，採三班制輪流作業
    ，原告在職期間均需輪班，各班工作內容大致相同，被告均
    對實際輪值大、小夜班之員工發給夜點費（下稱系爭夜點費
    ），員工如有代班或請假，則歸代班人領取。系爭夜點費為
    每月固定領取常態工作中可得支領之給與，與一般公司應付
    臨時性業務需求，偶一為之的情形有別，屬經常性給付，且
    依兩造勞動契約內容，均有按被告規定輪值大、小夜班之作
    業需要，被告因此發給夜點費，自與勞工提供勞務行為有對
    價關係，系爭夜點費應為勞基法第2 條第3 款所定工資。然
    被告未將系爭夜點費計入平均工資計算退休金，致原告所領
    退休金分別短少給付如附表「應補發退休金」欄所示金額。
    又依勞基法第84條之2 規定，在勞基法施行前之工作年資，
    應依當時適用之臺灣省工廠工人退休規則（89年9 月25日廢
    止）第9 條第1 款規定計算退休金給與標準，及依勞基法第
    55條第3 項規定，被告應自勞工退休之日起30日內給付退休
    金，故被告應分別自如附表所示利息起算日負給付遲延之責
    。為此，爰依勞基法第55條第1 項第1 款、第3 項、第84條
    之2 ，及廢止前臺灣省工廠工人退休規則第9 條第1 款之規
    定，提起本件訴訟等語。並聲明：被告應分別給付原告如附
    表「應補發退休金」欄所示之金額，及各自如附表「利息起
    算日」欄所示之日起至清償日止，按週年利率5%計算之利息
    。
二、被告則以：自被告發放夜點費歷史沿革觀之，係考量值夜班
    勞工生理上多進食必要，本諸體恤值夜班勞工辛勞之目的，
    以貼補相當夜點費額之方式所為恩惠性、鼓勵性給與，且夜
    點費金額係由食物津貼演變而來，隨物價指數調整，與勞務
    不具對價性。被告發放夜點費金額固定，不因員工本薪高低
    、工作種類、複雜性、年資、職級等不同而有差異，於例假
    、休假日工作亦不加倍發給，與加班費計算不同，顯非勞務
    對價。被告於勞基法頒佈施行前即發放夜點費與事業輪班員
    工，並非為規避平均工資之給付責任而將津貼改為夜點費名
    義，夜點費之支付實非因員工勞務額外支出而發放，僅屬恩
    惠性給與。又夜點費只需符合輪班人員夜點費報支規定要件
    即可請領，並非以特定工作為限，足見系爭夜點費不具經常
    性，不應列為工資。況經濟部函釋已敘明夜點費屬公司鼓勵
    及感念員工上夜間班之辛勞所給之點心費，屬福利性措施，
    與夜勤津貼乃屬二義，被告為國營事業受經濟部監督，按此
    辦理員工工資事項，原告受僱被告多年，應明確知悉上開函
    釋內容及被告之工資計算方式，任職期間皆無異議，其等於
    退休後主張退休金差額，有違誠信原則等語，資為抗辯。並
    聲明：原告之訴駁回。
三、兩造不爭執之事項：
  ㈠原告前均受僱於被告，原告王威仁、謝文進、楊永祥為高雄
    廠操作組公用課循環水處理員、領班、水處理技術員，原告
    李碧原、陳文祥為高雄廠操作組公用課發變電技術員，原告
    凌得財、陳順復為高雄廠操作組廢水處理工場廢水處理技術
    員，原告鄭旭成為煉製部系統服務組技術員，其等均於109
    年7 月1 日結清舊制退休金，依勞基法施行前、後計算之退
    休金基數如附表「退休金基數」欄所示，原告退休前3 個月
    、6 個月經被告核發夜點費之平均金額如附表「平均夜點費
    」欄所載。
  ㈡被告作業方式為24小時全天候開工，採日班、小夜班、大夜
    班三班輪流作業。輪值時間日班為上午8 時至下午4 時，小
    夜班為下午4 時至晚間12時，大夜班為晚間12時至翌日上午
    8 時。各班工作性質相同，服勤時間不同，原告8 人均需輪
    班。
  ㈢被告按實際值勤員工輪值發給之大、小夜班夜點費於97年1
    月1 日分別調整為新臺幣（下同）400 元、250 元。員工如
    有代班或請假，夜點費則歸代班人領取。
  ㈣被告發給之「夜點費」每人每日金額相同，不因員工作業種
    類及職等而有差異。
  ㈤被告前發給原告之退休金並未將夜點費計入原告之平均工資
    ，如夜點費屬平均工資之一部，則原告短少之退休金差額如
    附表編號1 至8 「應補發退休金」欄所示，法定遲延利息自
    附表編號1 至8 「利息起算日」欄所載日期起算。
四、本件之爭點：
  ㈠系爭夜點費是否屬於工資，而應列入勞基法所定平均工資計
    算退休金？
  ㈡原告得否請求被告補發如附表所示之退休金差額暨遲延利息
    ？
五、本院得心證之理由：
  ㈠系爭夜點費是否屬於工資，而應列入勞基法所定平均工資計
    算退休金？
  ⒈按工資係謂勞工因工作而獲得之報酬；包括工資、薪金及按
    計時、計日、計月、計件以現金或實物等方式給付之獎金、
    津貼及其他任何名義之經常性給與均屬之，勞基法第2 條第
    3 款定有明文。故計付原告之工資，係指勞工因工作而獲得
    之報酬，且屬經常性之給與。至於所謂「經常性給與」，是
    工資給付型態其中之一，某項給付之給付是否經常，可用以
    判斷該項給付是否為工資之依據之一。又判斷某項給付是否
    為工資，應具體認定，不因形式上所用名稱為何而受影響；
    而恩惠性給與係指雇主為改善勞工生活所為之補助性、偶然
    性、任意性或勉勵性等臨時起意而與工作無關之給與（最高
    法院87年度台上字第2823號、92年度台上字第2108號、93年
    度台上字第1767號判決要旨參照）。而工作時間及場所等為
    工作環境之一部分，均與勞務提出間有密切相關，故如一般
    觀念可認為是酬庸或彌補勞工提供之勞務本身之特殊辛勞與
    負擔，而直接對勞工所提出勞務附加地為更進一步之報償，
    應可肯認其為工資。
  ⒉經查，被告所屬工作廠區之工作型態為24小時分日班、大夜
    班、小夜班三班輪流作業，系爭夜點費係原告於退休前輪值
    大、小夜班而得申報領取，金額固定，不因工作內容、年資
    、職級不同，員工一經輪值大、小夜班即得領取，此為兩造
    所不爭執，且依被告作業型態，原告固定輪值大、小夜班，
    並非偶而為之，與一般公司行號應付臨時性之業務需求偶而
    為之者有間，且被告發給員工夜點費數十年，其給付以夜間
    輪值為要件，其發給顯非臨時起意或與工作無關，凡此均足
    認系爭夜點費係因被告要求原告於夜間工作，致原告於輪值
    大、小夜班期間生活作息與常人相反，不利於原告之生活及
    健康，故特別就夜間工作之勞工就相同工作給予不同待遇，
    此種因環境、時間等特殊之工作條件而對勞工所提出之勞務
    所為之給付，其本質應係對於勞工勞務提出之本身所為更進
    一步之報償，而為原告因特定工作條件所形成常態工作中可
    取得之給與，屬經常性提供勞務所得之報酬，系爭夜點費之
    給與即具備經常性之要件。又系爭夜點費係因環境、時間等
    特殊工作條件而對勞工所增加提出之經常性給付，本質上應
    屬勞務之對價，堪認屬於勞基法第2 條第3 款所稱之工資，
    原告主張應納入平均工資計算退休金，即屬有據。
  ⒊被告固以：被告於勞基法頒佈施行前即發放夜點費與事業輪
    班員工，並非為規避平均工資之給付責任而將津貼改為夜點
    費名義，觀諸被告發放夜點費沿革、夜點費金額隨物價指數
    調整，發放金額固定，不因員工本薪高低、工作種類、複雜
    性、年資、職級等不同而有差異，於例假、休假日工作亦不
    加倍發給，系爭夜點費屬恩惠性給與，非勞務對價，且符合
    報支規定即可請領，不具經常性，不應列為工資等語置辯。
    惟勞基法第2 條第3 款規定就工資所為定義，只須符合勞工
    因工作而獲得之報酬，以現金或實物等方式之經常性給予均
    屬之，被告給付內容之變動，並不影響係屬勞工於夜間工作
    報償之性質。而原告每月固定輪值大夜班或小夜班，按月領
    取系爭夜點費，並非偶一為之，而屬經常性所得報酬，且系
    爭夜點費領取之條件即為夜間工作，與日班員工相較顯已具
    備特殊差異之工作條件，核屬經常性提供勞務所得報酬，均
    如前述，不因被告自勞基法施行細則第10條第9 款規定修正
    前即開始發放夜點費，而影響其屬工資之認定。又工資各項
    結構之內容，雖有依工作性質、職級、年資等節而有不同或
    毋須申報領取者（如本薪），然亦不乏為相同數額之給付（
    如伙食津貼、交通津貼等）或核實申報領取者（如加班費）
    ，公司給付勞工之各種款項是否屬於工資一部，應實質審核
    其內容，而非依是否屬正常工時內之給付、形式上數額是否
    同一、是否加倍發給，或是否需依公司內部規範、設定條件
    申報請領，推認該等給付非屬工資，被告執前詞抗辯系爭夜
    點費並非勞務對價，不應列入平均工資計算退休金等語，無
    足憑採。
  ⒋被告另辯稱：被告為國營事業受經濟部監督，經濟部函釋已
    敘明夜點費屬福利性措施，被告應按此辦理員工工資事項，
    原告受僱被告多年明知此節，任職期間皆無異議，於退休後
    主張退休金差額，有違誠信原則等語。惟查，公司給付各項
    費用是否應列入工資，並非依各項費用名稱而定，仍須依該
    費用性質是否具備勞務對價與經常性給付等節為判斷，不受
    資方內部規範拘束。被告雖為經濟部所屬國營事業，然原告
    受僱被告期間，均為適用勞基法之員工，經被告陳明在卷，
    自有勞基法之適用，而勞基法係國家為實現憲法保護勞工之
    基本國策所制定之法律，其所定勞動條件為最低標準，雇主
    與勞工所訂勞動條件，不得低於勞基法所定最低標準，此觀
    之該法第1 條規定即明，故於勞基法公布施行後，各國營事
    業單位固得依其事業性質及勞動態樣與勞工另行訂定勞動條
    件，然所約定之勞動條件仍不得低於勞基法所定最低標準，
    則於經濟部所訂其所屬事業人員退休撫卹及資遣辦法或其他
    待遇、福利標準，牴觸勞基法之規定時，仍應依勞基法之規
    定為據。況系爭夜點費是否屬工資一部，乃本院職權判斷事
    項，法院於審理是類事件時，仍應本於勞基法之規定，依具
    體個案認定之，自難以被告所提經濟部函釋為其有利認定，
    被告此部分抗辯，亦屬無據。
  ⒌依上開說明，系爭夜點費應屬工資之一部分，並應納入平均
    工資計算退休金。本件原告所為前揭主張，應屬可採。
  ㈡原告得否請求被告補發如附表所示之退休金差額暨遲延利息
    ？
    系爭夜點費應列入平均工資計算退休金，經本院認定如前，
    被告對於如將夜點費列入平均工資計算，則原告短少之退休
    金差額如附表編號1 至8 「應補發退休金」欄所示，法定遲
    延利息自附表編號1 至8 「利息起算日」欄所載日期起算等
    節，均無爭執，則原告依前揭規定請求被告應給付如附表「
    應補發退休金」欄所示之退休金差額，及各自如附表「利息
    起算日」欄所示日期起算之法定遲延利息，即屬有據。
六、綜上所述，本件原告依前揭規定，請求被告應分別給付原告
    如附表「應補發退休金」欄所示之金額，及各自如附表「利
    息起算日」欄所示之日起至清償日止，按週年利率5%計算之
    利息，為有理由，應予准許。又本件係就勞工之給付請求，
    為雇主敗訴之判決，依勞動事件法第44條第1 項規定，依職
    權宣告假執行，並依同條第2 項規定，職權宣告被告預供擔
    保後，得免為假執行。
七、本件事證已臻明確，兩造其餘陳述及攻擊防禦方法核與判決
    結果不生影響，爰不逐一論述，附此敘明。
八、據上論結，本件原告之訴為有理由。依民事訴訟法第78條、
    勞動事件法第44條第1 項、第2 項，判決如主文。
中    華    民    國    110   年    12    月    2     日
                        勞動法庭      法  官  周佳佩
以上正本係照原本作成。
如對本判決上訴，須於判決送達後20日內向本院提出上訴狀並表
明上訴理由（須附繕本）。如委任律師提起上訴者，應一併繳納
上訴審裁判費。
中    華    民    國   110    年    12    月    2     日
                                      書記官  許婉真
附表：
┌─┬───┬───────┬─────────────┬──────────────┬──────┬───────┐
│編│ 員工 │   結清日期   │     退休金基數（個）     │   平均夜點費（新臺幣）     │應補發退休金│利息起算日    │
│號│ 姓名 │              │                          │                            │            │              │
├─┼───┼───────┼────────┬────┼──────┬───────┼──────┼───────┤
│1 │王威仁│109 年7 月1 日│勞動基準法施行前│0.83333 │退休前3 個月│4,766.67元    │181,189 元  │109 年8 月1 日│
│  │      │              ├────────┼────┼──────┼───────┤            │              │
│  │      │              │勞動基準法施行後│36.16667│退休前6 個月│4,900 元      │            │              │
├─┼───┼───────┼────────┼────┼──────┼───────┼──────┼───────┤
│2 │謝文進│109 年7 月1 日│勞動基準法施行前│12.83333│退休前3 個月│4,983.33元    │222,106 元  │109 年8 月1 日│
│  │      │              ├────────┼────┼──────┼───────┤            │              │
│  │      │              │勞動基準法施行後│32.16667│退休前6 個月│4,916.67元    │            │              │
├─┼───┼───────┼────────┼────┼──────┼───────┼──────┼───────┤
│3 │楊永祥│109 年7 月1 日│勞動基準法施行前│0.16667 │退休前3 個月│4,766.67元    │188,628 元  │109 年8 月1 日│
│  │      │              ├────────┼────┼──────┼───────┤            │              │
│  │      │              │勞動基準法施行後│38.33333│退休前6 個月│4,900 元      │            │              │
├─┼───┼───────┼────────┼────┼──────┼───────┼──────┼───────┤
│4 │李碧原│109 年7 月1 日│勞動基準法施行前│0       │退休前3 個月│4,766.67元    │188,650 元  │109 年8 月1 日│
│  │      │              ├────────┼────┼──────┼───────┤            │              │
│  │      │              │勞動基準法施行後│38.5    │退休前6 個月│4,900 元      │            │              │
├─┼───┼───────┼────────┼────┼──────┼───────┼──────┼───────┤
│5 │陳文祥│109 年7 月1 日│勞動基準法施行前│4.83333 │退休前3 個月│4,983.33元    │211,739 元  │109 年8 月1 日│
│  │      │              ├────────┼────┼──────┼───────┤            │              │
│  │      │              │勞動基準法施行後│38.16667│退休前6 個月│4,916.67元    │            │              │
├─┼───┼───────┼────────┼────┼──────┼───────┼──────┼───────┤
│6 │凌得財│109 年7 月1 日│勞動基準法施行前│4       │退休前3 個月│4,900 元      │190,225 元  │109 年8 月1 日│
│  │      │              ├────────┼────┼──────┼───────┤            │              │
│  │      │              │勞動基準法施行後│35      │退休前6 個月│4,875 元      │            │              │
├─┼───┼───────┼────────┼────┼──────┼───────┼──────┼───────┤
│7 │陳順復│109 年7 月1 日│勞動基準法施行前│9.5     │退休前3 個月│4,933.33元    │221,408 元  │109 年8 月1 日│
│  │      │              ├────────┼────┼──────┼───────┤            │              │
│  │      │              │勞動基準法施行後│35.5    │退休前6 個月│4,916.67元    │            │              │
├─┼───┼───────┼────────┼────┼──────┼───────┼──────┼───────┤
│8 │鄭旭成│109 年7 月1 日│勞動基準法施行前│4       │退休前3 個月│2,333.33元    │91,000元    │109 年8 月1 日│
│  │      │              ├────────┼────┼──────┼───────┤            │              │
│  │      │              │勞動基準法施行後│35      │退休前6 個月│2,333.33元    │            │              │
└─┴───┴───────┴────────┴────┴──────┴───────┴──────┴───────┘